臺灣高等法院刑事判決　　　　　　　　　　　九十一年度上更（一）字第五七一號
　　上　訴　人
　　即　被　告　洪玉真
右上訴人因偽造文書等案件，不服臺灣板橋地方法院八十七年度訴字第六八三號，中
華民國八十八年八月廿四日第一審判決 (起訴案號：臺灣板橋地方法院檢察署八十六
年度偵字第一○○四五號、第一二四九三號、第一二八四四號、第一三一七五號)，
提起上訴，經判決後，由最高法院發回更審，本院判決如左：
    主  文
原判決撤銷。
洪玉真連續行使偽造私文書，足以生損害於他人，處有期徒刑貳年。
    事  實
一、洪玉真因夫陳義生罹患癌症，所開設之熔接廠亦經營失利，自民國八十四年二月
    間起即停止營業，已陷於無償付借款及會款之能力。竟意圖為自己不法之所有，
    並基於概括犯意，連續多次冒用他人名義參加互助會、偽立標單冒標互助會款及
    向他人詐借款項，共詐得約新台幣（下同）一千三百三十六萬餘元，詳述如下：
（一）洪玉真於八十四年三月十五日參加程彩芬召集每會一萬元之互助會一會，含會
      首四十六會，採內標制，會期自八十四年三月十五日起至八十七年五月十五日
      止；每月十五日晚間八時，在苗栗縣通霄鎮內島里內島十四號開標。洪玉真於
      入會之際，即冒用陳秀倉名義參加二會；及冒用黃美蜂、鍾昌文之名各參加一
      會。復利用會首程彩芬委請代為連絡會員丙○○之便，於互助會會期間，以電
      話告知不知情之會首程彩芬偽立標單，記載競標會員姓名及競標金額，先後五
      次冒用陳秀倉（二會）、黃美蜂（一會）、鍾昌文（一會）、丙○○（一會）
      名義，以標金一千元至二千元不等之金額得標，使會首程彩芬陷於錯誤，扣除
      會首程彩芬、洪玉真、陳義生各一會、冒名入會四會及死會會員，共給付一百
      六十五萬元會款。洪玉真得款後，僅繳死會會款至八十六年五月十五日（計尚
      欠死會會款一百零五萬元），足以生損害於會首程彩芬、被冒名之陳秀倉、黃
      美蜂、鍾昌文及被冒標之丙○○。
（二）洪玉真於八十四年七月二十五日參加姐夫連俊雄召集每會二萬元之互助會一會
      ，含會首三十一會，採內標制。會期自八十四年七月二十五日起至八十六年十
      二月二十五日止；每月二十五日晚間八時，在臺北縣新莊市○○○路二七巷五
      號五樓開標。洪玉真於入會之際，即冒用鍾昌文、曹碧玉、洪輔榳之名各參加
      二會；及冒用連麗珠、鄭康尉之名各參加一會，復利用會首連俊雄委請代為連
      絡會員丙○○、高浤瑋、乙○○、高淑敏之便，於互助會會期間，以電話通知
      不知情之會首連俊雄偽立標單，記載競標金額，再由洪玉真告知該標金競標之
      會員姓名，先後十四次冒用鍾昌文（二會）、曹碧玉（二會）、洪輔榳（二會
      ）、連麗珠（一會）、鄭康尉（一會）、丙○○（一會）、高浤瑋（二會）、
      乙○○（一會）、高淑敏（二會）名義，以標金三千元至四千八百元不等之金
      額得標，使會首連俊雄陷於錯誤，扣除會首連俊雄、洪玉真、陳義生各一會、
      冒名入會八會及死會會員，共給付四百餘萬元會款。洪玉真得款後，僅繳死會
      會款至八十六年四月廿五日（計尚欠死會會款一百四十四萬元），足以生損害
      於會首連俊雄、被冒名之鍾昌文、曹碧玉、洪輔榳、連麗珠、鄭康尉及被冒標
      之丙○○、高浤瑋、乙○○、高淑敏等人。
（三）洪玉真於八十四年九月五日冒用黃美蜂名義，參加丁○○召集，會期自八十四
      年九月五日起至八十六年十一月五日止，採內標制，含會首共三十二會，每月
      五日及八十五年一月二十日、六月二十日、十一月二十日、八十六年四月二十
      日、九月二十日各加標一次，每會三萬元之互助會一會。旋於八十五年八月四
      日，洪玉真以電話聯絡會首丁○○，偽稱黃美蜂同意借名標會，標金三千三百
      元，因當日無人競標，丁○○乃未制作標單，即認洪玉真（黃美蜂）得標，使
      丁○○陷於錯誤，並於臺北縣三重市○○街十九號三樓洪玉真住處，交付洪玉
      真八十一萬零三百元會款。洪玉真得款後，僅繳死會會款至八十六年四月廿日
      ，足以生損害於會首丁○○及黃美蜂。
（四）洪玉真參加丙○○召集，會期自八十五年二月五日起至八十七年九月二十日止
      互助會，每會二萬元，採內標制，並於每年三月、六月、九月及十二月之二十
      日各加標一次，開標地點為臺北縣淡水鎮○○路三十巷八號，會首連會員共四
      十三會。洪玉真於入會之際，即冒用安昶鐵材、連麗珠、洪秀美、連俊雄、鄭
      美玉、鍾昌文、曹碧玉、賴真妃、鍾劉乾及鍾劉勝之名各參加一會，並冒用黃
      水金、鄭康尉、施麗明之名各參加二會，合計冒名參加十六會。洪玉真先後於
      下列時地，以連麗珠等人名義冒標，並詐取會款共約四百八十七萬二千七百元
      ，足以生損害於會首丙○○、上開被冒名之安昶鐵材等人。
    １、八十五年二月五日，冒用賴真妃名義，以電話聯絡委請不知情之會首丙○○
        書立標單，記載賴真妃之姓名及競標金額為三千元，使丙○○陷於錯誤，扣
        除會首丙○○、洪玉真、陳義生及上揭冒名會員十六會，而給付得標會款四
        十萬八千元【（00000－0000）×（43－19）＝408000】。
    ２、八十五年三月五日，冒用黃水金名義，由洪玉真親自至開標地點，親自偽立
        標單，記載黃水金之姓名及競標金額為三千二百元，使丙○○陷於錯誤，扣
        除會首丙○○、洪玉真、陳義生及上開冒名會員十六會，而給付得標會款四
        十萬三千二百元【（00000－0000）×（43－19）＝403200】。
    ３、八十五年四月五日，冒鄭康尉名義，以電話聯絡委請不知情之會首丙○○書
        立標單，記載鄭康尉之姓名及競標金額為三千一百元，使丙○○陷於錯誤，
        扣除會首丙○○、洪玉真、陳義生及上開冒名會員十六會，而給付得標會款
        四十萬五千六百元【（00000－0000）×（43－19）＝405600】。
    ４、八十五年五月五日，冒安昶鐵材名義，以電話聯絡委請不知情之會首丙○○
        書立標單，記載安昶鐵材名稱及競標金額為三千三百元，使丙○○陷於錯誤
        ，扣除會首丙○○、洪玉真、陳義生及上開冒名會員十六會，而給付會款四
        十萬八百元【（00000－0000）×（43－19）＝400800】。
    ５、八十五年六月五日，冒鄭美玉名義，以電話聯絡委請不知情之會首丙○○書
        立標單，記載鄭美玉之姓名及競標金額為三千五百元，使丙○○陷於錯誤，
        扣除會首丙○○、洪玉真、陳義生及上開冒名會員十六會，而給付得標會款
        三十九萬六千元【（00000－0000）×（43－19）＝396000】。
    ６、八十五年七月五日，冒用鍾劉勝名義，以電話聯絡委請不知情之會首丙○○
        書立標單，記載鍾劉勝之姓名及競標金額為三千五百元，使丙○○陷於錯誤
        ，扣除會首丙○○、洪玉真、陳義生及上開冒名會員十六會及死會會員黃美
        蜂後，加計死會會員黃美蜂會款二萬元，而給付得標會款三十九萬九千五百
        元【（00000－0000）×（43－20）＋20000＝399500】。
    ７、八十五年八月五日，冒用連俊雄名義，由洪玉真至開標地點，親立標單，記
        載連俊雄之姓名及競標金額為三千三百元，使丙○○陷於錯誤，扣除會首丙
        ○○、洪玉真、陳義生、死會會員黃美蜂及上開冒名會員十六會後，加計死
        會會員黃美蜂給付之二萬元會款，共給付洪玉真得標會款四十萬四千一百元
        【（00000－0000）×（43－20）＋20000＝404100】。
    ８、八十五年九月五日，冒用鍾劉乾名義，以電話聯絡委請不知情之會首丙○○
        書立標單，記載鍾劉乾之姓名及競標金額為三千五百元，使丙○○陷於錯誤
        ，扣除會首丙○○、洪玉真、陳義生、死會會員黃美蜂及上開冒名會員十六
        會後，加計死會會員黃美蜂會款二萬元，而給付得標會款三十九萬九千五百
        元【（00000－0000）×（43－20）＋20000＝399500】。
    ９、八十五年十月五日，冒用曹碧玉名義，以電話聯絡委請不知情之會首丙○○
        書立標單，記載曹碧玉之姓名及競標金額為三千五百元，使丙○○陷於錯誤
        ，扣除會首丙○○、洪玉真、陳義生、死會會員黃美蜂、高麗美及上開冒名
        會員十六會後，加計死會會員黃美蜂及高麗美會款各二萬元，而給付得標會
        款四十萬三千元【（00000－0000）×（43－21）＋20000＋20000＝403000
        】。
    10.、八十五年十二月二十日，冒用施麗明名義，以電話聯絡委請不知情之會首丙
        ○○書立標單，記載施麗明之姓名及競標金額為三千五百元，使丙○○陷於
        錯誤，扣除會首丙○○、洪玉真、陳義生、死會會員黃美蜂、高麗美及丙○
        ○借用其他會員名義二次得標及上開冒名會員十六會後，加計死會會員黃美
        蜂、高麗美、及丙○○向會員借標二次之會款各二萬元，而給付得標會款四
        十一萬元【（00000－0000）×（43－23）＋20000＋20000＋20000＋20000
        ＝410000】。
    11.、八十六年三月二十日，冒用鍾昌文名義，以電話聯絡委請不知情之會首丙○
        ○書立標單，記載鍾昌文之姓名及競標金額為三千二百元，使丙○○陷於錯
        誤，扣除會首丙○○、洪玉真、陳義生、死會會員黃美蜂、高麗美、黃敏芳
        、劉秋霞及丙○○借用其他會員名義二次得標及上開冒名會員十六會後，加
        計死會會員黃美蜂、高麗美、黃敏芳、劉秋霞及丙○○向會員借標二次之會
        款各二萬元，而給付得標會款四十二萬二千四百元【（00000－0000）×（4
        3－25）＋20000＋20000＋20000＋20000＋20000＋20000＝422400】。
    12.、八十六年四月五日，冒用黃水金名義，以電話聯絡委請不知情之會首丙○○
        書立標單，記載黃水金之姓名及競標金額為三千三百元，使丙○○陷於錯誤
        ，扣除會首丙○○、洪玉真、陳義生、死會會員黃美蜂、高麗美、黃敏芳、
        劉秋霞及丙○○借用其他會員名義二次得標及上開冒名會員十六會後，加計
        死會會員黃美蜂、高麗美、黃敏芳、劉秋霞及丙○○向會員借標二次之會款
        各二萬元，而給付得標會款四十二萬六百元【（00000－0000）×（43－25
        ）＋20000＋20000＋20000＋20000＋20000＋20000＝420600】。
（五）、洪玉真明知已無償債能力，為求債務週轉，竟仍基於同一概括犯意，先於八
        十六年一月間某日至同年三月間止，多次向戊○○偽稱：欲購買白鐵營業使
        用，約定三個月後還清本利（利息以銀行利率為準），使劉女陷於錯誤，在
        臺北地區世華商業銀行陸續匯款至第一商業銀行三重分行洪玉真之帳戶內，
        前後共計為一百五十萬元。復於八十六年四月九日，經由丙○○引介，在臺
        北市○○○路○段八二巷十六號之三甲○○住處，以偽稱欲購買白鐵為由，
        向甲○○借款七十萬元，使甲○○陷於錯誤，在臺北市○○○路花旗商業銀
        行，交付洪玉真七十萬元現金，洪玉真並開立二張面額各為三十五萬元之支
        票交付甲○○收受。迨至八十六年四月間，洪玉真冒標倒會之事為丙○○等
        人發覺，循線查知上情。
二、案經乙○○、丙○○、戊○○、丁○○、甲○○訴由臺灣臺北地方法院檢察署呈
    請臺灣高等法院檢察署令轉臺灣板橋地方法院檢察署檢察官偵查起訴。
    理  由
一、訊據上訴人即被告洪玉真坦承於上開時地，以自身名義及冒用黃美蜂等人之名，
    參加程彩芬等人招組之互助會，並冒用黃美蜂等人之名義，或利用無人競標時，
    由會首逕行宣布得標；或自行書立標單；或利用不知情之會首代為記載標單，並
    於標單上偽簽會員姓名及競標金額，參與競標，藉以標得會款等情，核與告訴人
    乙○○、丙○○、戊○○、丁○○、及證人連俊雄、程彩芬、高張金做、高麗美
    、施麗明、黃水金、游義德、鍾昌文、黃美蜂、甲○○於偵查、原審及本院指訴
    情節相符，並有互助會單影本等在卷可稽。雖被告同時辯稱：因夫生病花費鉅額
    醫療費用，財務周轉不靈，始冒名參加互助會，並無詐欺犯意等語。惟被告於八
    十四年間參加丙○○、戊○○、丁○○、連俊雄、程彩芬召集之互助會時，即冒
    用陳秀倉等十餘人名義入會，並冒標達三十餘次之多，顯見被告於入會之初，即
    出於不法所有之意圖。再被告雖提出互助會單及分配表，欲證明於八十三年間遭
    陳雪勳夫妻倒會五十二萬；八十六年三月二十日為蔡正忠倒會六十四萬元；被告
    之夫陳義生於八十二年五月間遭人倒一百零五萬元，僅獲償二十六萬元。然依被
    告提出之互助會單尚不足以證明被告確有遭人倒會，而被告指稱陳義生為人倒會
    之事，係於八十二年間，核與被告自八十四年間起冒標會款之時間，並不相同。
    況被告及家人縱有遭人倒會，致經濟困難，亦不得以之為冒名參加互助會並冒標
    會款之正當理由。被告辯稱無詐欺之意，顯無可採。事證明確，被告冒名參加互
    助會藉以冒標會款之犯行堪以認定。
二、被告於上開時地，以購買白鐵為由，向告訴人戊○○、甲○○借款一百五十萬元
    及七十萬元，及開立二張面額三十五萬元支票交付甲○○之事實，業據被告坦承
    無誤，核與告訴人黃麗珍、甲○○指訴情節相符。雖被告矢口否認有詐欺犯行，
    辯稱：因借款之後，即用來清償其他債務，致無力按時償還，且戊○○於八十六
    年一月前亦有多次借款，並非自始即意圖行騙等語。惟被告於八十六年四月二十
    一日開始，即有退票紀錄，並於八十六年五月十六日公告拒絕往來，且八十六年
    一月間存款餘額，多為十萬、二十萬元左右，此有第一商業銀行南三重分行八十
    八年七月十九日一南三字第三三六號函及存支往來紀錄在卷可稽，顯見被告於向
    告訴人等借款時，已無償債能力。再被告於偵查中坦承自八十四年二月間起，即
    未經營熔接事業，乃因財務狀況不好，始以購買白鐵為由，向告訴人等借款（見
    八十六年度偵字第一００四五號卷第五八頁、第六四、五頁、本院本審九十一年
    七月二十三日訊問筆錄）。則被告於向告訴人戊○○、甲○○借款時，明知自身
    已無漬償能力，復向告訴人等虛稱欲購買白鐵使用，顯見被告於借款之初即有不
    法所有之意圖至灼。事證明確，被告此部分犯行堪以認定。
三、按互助會之標單上記載會員投標之金額及投標人署押姓名或僅記載投標金額，雖
    未記載「標單」二字，但依民間互助會之習慣該紙張上之記載，足以表示登載名
    義人或特定人擬以所載金額標取該互助會用意之證明，依刑法第二百二十條第一
    項規定，應以私文書論。又證人連俊雄於偵查中證稱：我們是用電話通知，會員
    打電話告訴我標金多少，我比較高低標再告訴會員何人得標，至於洪玉真所邀丙
    ○○、乙○○會員部分，都是由洪玉真打電話來通知（見八十六年度偵字第一０
    ０四五號卷第六十三頁正面）。及至原審證稱：洪玉真有參加我召集的互助會，
    陳義生、洪玉貞、丙○○、高浤瑋、乙○○、高淑敏、鍾昌文、曹碧玉部分都是
    由被告洪玉真負責的。標單上有寫標金，沒有寫名字，因為我不識字，但是洪玉
    真有在電話中告訴我競標人的姓名，所以我知道何人標（見原審八十八年七月十
    六日訊問筆錄）。依證人連俊雄所稱，被告係利用不知情之連俊雄書立標單，並
    於標單上記載金額，再由被告告知何人所標，該部分之標單已足以明確表示參與
    競標之會員，自亦應以私文書論。被告如事實欄一（一）至（四）所載冒名入會
    ，並偽造會員名義之標單，持以競標，使會首陷於錯誤，交付被告會款，自足以
    生損害於被冒名之人及各該互助會會首，核被告所為，係犯刑法第二百十六條、
    第二百二十條第一項、第二百十條之行使偽造私文書罪及同法第三百三十九條第
    一項之詐欺取財罪。另被告向告訴人戊○○、甲○○詐取金錢之行為，係犯同法
    第三百三十九條第一項之詐欺取財罪。被告利用不知情之會首丙○○、連俊雄及
    程彩芬偽立標單，持以冒標會款，為間接正犯。被告偽造互助會會員署押，係偽
    造私文書之部分行為；偽造私文書之低度行為，應為行使之高度行為所吸收，均
    不另論罪。被告先後多次行使偽造私文書、詐欺取財之犯行，均時間緊接，犯罪
    構成要件相同，顯係基於概括犯意為之，皆為連續犯，均應依刑法第五十六條之
    規定以一罪論，並加重其刑。公訴人就被告冒用陳秀倉、鍾昌文之名參加程彩芬
    召集之互助會，並以陳秀倉、鍾昌文、黃美蜂、丙○○之名義偽立標單冒標；及
    冒用鍾昌文、曹碧玉之名參加連俊雄召集之互助會，並偽立標單冒標之犯行部分
    雖未起訴，然與起訴部分，有連續犯之裁判上一罪關係，為起訴效力所及，本院
    自得一併審理。被告所犯行使偽造私文書罪及詐欺取財罪間，有方法結果之牽連
    關係，為牽連犯，應依刑法第五十五條規定，從一重以行使偽造私文書罪處斷。
四、原審據以論科，固非無見。惟被告向丙○○借款三百八十七萬元部分，尚不成立
    詐欺罪（理由詳後述），原審一併論以詐欺罪，自有未洽。又被告詐欺金額為約
    一千三百三十六萬餘元，原判決認係約一千七百六十一萬七千元至一千九百三十
    六萬二千七百元，亦有未當。被告上訴否認犯行，固無理由，惟原判決既有可議
    ，自應由本院撤銷改判。爰審酌被告詐欺金額高達一千三百三十六萬餘元，所生
    危害不輕，同時參酌被告犯罪之動機、目的、手段、現尚未與被害人和解等一切
    情狀，量處如主文第二項所示之刑，以資懲儆。被告偽造之標單，業於每次標會
    後丟棄，此據告訴人丙○○、丁○○及證人連俊雄、程彩芬供明在卷。則於標單
    上偽造之會員署押亦因此滅失，自無從諭知沒收，併此敘明。
五、公訴意旨另以：被告承前詐欺之概括犯意，自八十四年二月間起至八十六年一月
    間某日止，多次向丙○○詐稱擬向曹碧玉購買白鐵，要求丙○○出資現金，保證
    有百分之三十之利潤，黃女不願投資，洪玉真遂改央借現金，誆稱只須二、三個
    月白鐵即可脫手，連本帶利，給黃女百分之三十之利潤，黃女不疑有他，陸續在
    臺北地區給付共三百八十七萬元，因認被告此部分亦涉有詐欺罪嫌。惟訊據被告
    堅決否認此部分詐欺犯行，辯稱：係夫於生前即八十一、二年間起，即陸續向丙
    ○○借款，均付有利息，及至八十六年一月止，共積欠三百八十七萬元，並無虛
    構事實向丙○○借款等語。查告訴人丙○○於偵查中指稱：被告自八十三年起至
    八十六年一月止陸續向其借款三百八十七萬元，這之間她都有付利息等語（見八
    十六年度偵字第一００四五號卷第四八、五七頁）；及至本院本審調查時亦陳稱
    ：被告係自八十一、二年間起開始借款，現被告所欠之三百八十七萬元係至八十
    六年一月止累計總額無誤。公訴人指稱被告係自八十四年二月間起，向丙○○借
    款，核與事實不符。按刑法詐欺罪係以行為人自始即有為自己或第三人不法所有
    之意圖為構成要件。倘行為人於債之關係成立後，始因其他事由，致未能按期給
    付，設非自始即出於不法所有之意圖，縱屬惡意違約不為履行，亦與詐欺罪之要
    件不合。查被告之夫係於八十四年二月間，始停止從事熔接事業。而被告於八十
    一、二年或八十三年間向丙○○借款時，縱係以購買白鐵為由，亦無虛構事實。
    再被告向丙○○借款後，亦均付有利息，為丙○○自承在卷。又被告係自八十六
    年四月間起，始有退票記錄，業如前述。且依卷內事證，亦無證據足認被告於八
    十一、二年或八十三年間借款之初即有不法所有之意圖。則被告向丙○○借款時
    ，既非已無清償能力，復無證據證明係出於不法所有之意圖。縱被告事後不為清
    償，亦不構成詐欺罪，此外即查無積極證據證明被告有此部分詐欺犯行。惟因公
    訴人認此部分與被告前開論罪科刑部分有連續犯裁判上一罪關係，故不另為無罪
    之諭知。
據上論斷，應依刑事訴訟法第三百六十九條第一項前段、第三百六十四條、第二百九
十九條第一項前段，刑法第五十六條、第二百十六條、第二百二十條第一項、第二百
十條、第三百三十九條第一項、第五十五條，罰金罰鍰提高標準條例第一條前段，判
決如主文。
本案經檢察官沈明彥到庭執行職務。
中      華     民      國    九 十 一    年      九      月      五     日
                            臺灣高等法院刑事第十四庭
                                審判長法  官  陳  祐  輔
                                      法  官  洪  昌  宏
                                      法  官  陳  國  文
右正本證明與原本無異。
如不服本判決應於收受送達後十日內向本院提出上訴書狀，其未敘述上訴之理由者並
得於提起上訴後十日內向本院補提理由書（均須按他造當事人之人數附繕本）。
                                      書記官  蔡  棟  樑
中      華     民      國    九 十 一    年      九      月      五     日
附錄：本案論罪科刑法條全文
刑法第二百十六條：
行使第二百十條至第二百十五條之文書者，依偽造、變造文書或登載不實事項或使登
載不實事項之規定處斷。
刑法第二百二十條第一項：
在紙上或物品上之文字、符號、圖畫、照像，依習慣或特約，足以為表示其用意之證
明者，關於本章以外各罪，以文書論。
錄音、錄影或電磁紀錄，藉機器或電腦之處理所顯示之聲音、影像或符號，足以為表
示其用意之證明者，亦同。
稱電磁紀錄，指以電子、磁性或其他無法以人之知覺直接認識之方式所製成之紀錄，
而供電腦處理之用者。
刑法第二百十條：
偽造、變造私文書，足以生損害於公眾或他人者，處五年以下有期徒刑。
刑法第三百三十九條第一項：
意圖為自己或第三人不法之所有，以詐術使人將本人或第三人之物交付者，處五年以
下有期徒刑、拘役或科或併科一千元以下罰金。
以前項方法得財產上不法之利益或使第三人得之者亦同。
前二項之未遂犯罰之。
